【裁判字號】    92,台上,1996
【裁判日期】    920416
【裁判案由】    偽造有價證券
【裁判全文】
最高法院刑事判決                              九十二年度台上字第一九九六號
    上  訴  人  台灣高等法院台南分院檢察署檢察官
    被      告  甲 ○ ○
                乙○○○
右上訴人因被告等偽造有價證券案件，不服台灣高等法院台南分院中華民國九十一年
十一月二十九日第二審更審判決（九十年度重上更(三)字第五一六號，起訴案號：台灣
雲林地方法院檢察署八十二年度偵字第四六○二號），提起上訴，本院判決如左：
    主  文
原判決撤銷，發回台灣高等法院台南分院。
    理  由
本件原判決以公訴意旨略稱：被告甲○○、乙○○○夫妻二人，意圖供行使之用，共
同基於偽造有價證券之概括犯意，由甲○○於民國八十二年初，至高雄縣鳳山市○○
街五十一巷一弄十六號（應係大寮鄉○○路三五二巷十七號之誤）陳進義住處，取得
被害人陳月好於八十一年十二月十四日下午十九時五十分許，在高雄市○○區○○路
為人搶奪之支票，及被害人黃春玉於八十二年三月五日，在嘉義市○○街二三五號一
樓之二，為人所竊取之空白支票共四十九張，即擅以其子林永忠為發票人，連續偽造
如原判決附表 (下稱附表）所示之支票，持向被害人盧坤輝、賴文財詐購如附表所示
之Ｈ型鋼鐵，及持交詹益成抵付載運上開鋼鐵之運費。嗣因被害人陳月好、黃春玉二
人申請止付，盧坤輝、賴文財、詹益成經提示付款，不獲支付，始知受騙。因認甲○
○、乙○○○共同犯有刑法第二百零一條第一項之偽造有價證券罪嫌。經審理結果，
認犯罪不能證明，因而撤銷第一審論處甲○○、乙○○○共同連續意圖供行使之用，
而偽造有價證券各罪刑，改判諭知被告等無罪，固非無見。
惟查(一)審理事實之法院，對於被告有利及不利之證據，均應一併加以注意，依職權詳
為調查，再綜合全部證據資料，本於經驗及論理法則，定其取捨，並明全部證據取
捨判斷之理由，否則即有理由不備之違法。又以他人名義簽發支票，如係基於本人之
授權，或其他原因有權簽發者，則與無權簽發之偽造行為不同，否則即難謂不成立偽
造有價證券罪行。查附表所示陳月好之支票係陳月好於八十一年十二月十四日為張榮
宗所搶奪，張榮宗將搶來之支票交與陳進義保管，分據陳月好、張榮宗、陳進義供明
在卷，並有票據掛失止付通知書可按（見四六○二號偵查卷三十三頁，警卷十三頁、
十六頁），甲○○供稱：其至陳進義家欲向他借支票時，陳進義言明該等支票係朋友
所寄放而不願出借，但要侯明志保證才願出借（一九二八八號偵查卷第四二頁），證
人彭劍誠、侯明志、林源義亦證稱：陳進義言明上開支票係朋友之表姐所寄放（同上
卷三十三頁、四十六頁），上開支票既非陳月好本人所出借，且揆諸常情，一般人偶
有出借支票與至親好友或事業夥伴，通常均將印鑑章先行加蓋，鮮少連同印章一同出
借，甲○○從事鋼鐵業有年，應知悉上情，其明知支票為他人所寄放，仍執以簽發，
原判決認甲○○無偽造有價證券之認識與犯意，自與經驗法則有違。原判決又認定侯
明志與陳進義均不知上開空白支票係張榮宗搶奪之贓物，被告二人亦無從知悉上情，
但此事證只能證明被告等無贓物之認識，原判決據以認定被告等誤為侯明志係經陳月
好之合法授權，則被告等持以簽發，難認有偽造有價證券之犯意云云，其立論自與論
理法則有違。(二)公訴意旨又以被告等連續偽造如附表所示之支票，持向被害人盧坤輝
、賴文財詐購如附表所示之Ｈ型鋼鐵，及抵付詹益成之運費，因陳月好、黃春玉申請
止付，始知受騙等語。原判決以行使偽造有價證券行為，本質上已包括詐欺取財行為
，被告二人既無偽造或行使偽造有價證券之犯行，自無由成立詐欺罪。但行使偽造有
價證券以使人交付財物，如所交付者即係該證券本身之價值，則其詐欺取財仍屬行使
偽造有價證券之行為，不另成立詐欺罪名，固無待言，但此係指兩部分均成立犯罪者
而言。如行使偽造有價證券部分不成立犯罪，即無從包含詐欺。查甲○○供承：其以
陳月好等人之支票向盧坤輝、賴文財詐購新台幣（下同）六百八十餘萬元、一千二百
七十三萬餘元之鋼材，均無法兌現等語 (見警卷第一至三頁），並經盧坤輝、賴文財
、詹益成指訴詳確。甲○○又供承：其向陳進義借票時，陳進義有言明屆時其應籌款
存入帳戶以供執票人兌領。則被告二人於購買鋼品時之資力如何，被告二人於簽發支
票後，何以未見籌款存入帳戶備領。於支票退票後，有無能力與被害人解決鋼鐵價款
，均攸關被告等詐欺犯意之認定，原審未加調查審認，遽以行使偽造有價證券行為，
本質上已包括詐欺取財行為，被告二人既無偽造或行使偽造有價證券之犯行，自無由
成立詐欺罪等語，自難謂允洽。檢察官上訴意旨指摘原判決不當，尚非全無理由，應
認仍有撤銷發回更審之原因。
據上論結，應依刑事訴訟法第三百九十七條、第四百零一條，判決如主文。
中      華      民      國    九十二    年      四      月     十六     日
                              最高法院刑事第八庭
                                  審判長法官  莊  登  照
                                        法官  洪  明  輝
                                        法官  黃  一  鑫
                                        法官  魏  新  和
                                        法官  林  秀  夫
      右正本證明與原本無異
                                              書  記  官
中      華      民      國    九十二    年      四      月    二十二    日


司法院資訊處製作；財團法人民間司法改革基金會備份。
